臺灣臺北地方法院民事判決
111年度訴字第2395號
原      告  陳盈潔  
訴訟代理人  黎明偉  
被      告  范聖文  

訴訟代理人  陳錦芳律師
            陳高星律師
被      告  高鮮屋大廈管理委員會

主任委員    徐天彪  
訴訟代理人  鞏桂蘭(無特別代理權)


上列當事人間請求損害賠償事件，本院於民國111年9月16日言詞
辯論終結，判決如下：
    主  文
被告高鮮屋大廈管理委員會應給付原告新臺幣肆拾萬壹仟柒佰捌
拾伍元。
原告其餘之訴駁回。
訴訟費用由被告高鮮屋大廈管理委員會負擔。
本判決原告勝訴部分得假執行；但被告高鮮屋大廈管理委員會如
以新臺幣肆拾萬壹仟柒佰捌拾伍元為原告預供擔保，得免為假執
行。
    事實及理由
壹、程序方面：
    按訴狀送達後，原告不得將原訴變更或追加他訴。但請求之
    基礎事實同一者，擴張或減縮應受判決事項之聲明者，不在
    此限。又不變更訴訟標的，而補充或更正事實上或法律上之
    陳述者，非為訴之變更或追加。民事訴訟法第255條第1項第
    2款、第3款、第256條分別定有明文。查原告起訴原以甲○○
    、高鮮屋管委會為被告，聲明：被告甲○○、高鮮屋管委會應
    賠償原告新臺幣（下同）59萬5,600元等語（見本院卷第7頁
    ），嗣於111年6月24日更正被告高鮮屋管委會名稱為高鮮屋
    大廈管理委員會（見本院卷第182頁，下仍稱高鮮屋管委會
    ），另於111年7月16日以民事準備書狀變更請求金額為40萬
    1,785元（見本院卷第343頁），於111年9月16日言詞辯論期
    日確認以民法第184條第1項規定為請求權基礎，請求被告甲
    ○○、高鮮屋管委會連帶賠償原告40萬1,785元等語（見本院
    卷第375至376頁），核原告更正被告高鮮屋管委會名稱，係
    屬補充事實上及法律上陳述；變更請求金額並請求被告甲○○
    、高鮮屋管委會連帶賠償，則係基於被告甲○○、高鮮屋管委
    會未盡修繕維護之責任，致其所有房屋漏水而受損害之同一
    基礎事實，且減縮應受判決事項之聲明，均於前揭規定相合
    ，應予准許。
貳、實體方面：
一、原告主張：
  ㈠原告為新北市○○區○○路○段000巷0號11樓之1（下稱系爭11樓
    之1房屋）之所有權人，被告甲○○則為新北市○○區○○路0段00
    0巷0號7樓之2（下稱系爭7樓之2房屋）之所有權人，上開房
    屋均位於高鮮屋大廈，原告及被告均為高鮮屋大廈之區分所
    有權人，被告高鮮屋大廈管理委員會（下稱高鮮屋管委會）
    則為高鮮屋大廈之管理委員會。
  ㈡原告將系爭11樓之1房屋出租予訴外人田宜婕使用，民國111
    年2月6日，田宜婕返回住處時發現系爭11樓之1房屋天花板
    多處滴水，經查看後發現係位於公共管道間，標示7樓之2的
    水管上減壓閥指針表（下稱系爭減壓閥）損壞而造成漏水，
    被告高鮮屋管委會表示水管為獨立產權，維護、修繕及漏水
    賠償事宜應由系爭7樓之2住戶即被告甲○○負責，被告甲○○則
    稱漏水處位處公共空間，被告高鮮屋管委會亦屬有責，被告
    二人無法釐清責任歸屬，原告為求讓租客繼續居住不得以自
    行修繕，因此支出室內裝修工程費用37萬5,685元、社區裝
    修清潔費2,100元及退還租客無法使用系爭11樓之1房屋之租
    金2萬4,000元，總共受有損失計40萬1,785元。為此，爰依
    侵權行為法律關係，請求被告甲○○、高鮮屋管委會連帶負賠
    償責任等語。並聲明：被告甲○○、高鮮屋管委會連帶賠償原
    告40萬1,785元。
二、被告則以：
  ㈠被告甲○○：
　⒈減壓閥為兩段減壓，只有設置在各住戶住家裡的減壓閥才屬
    於專有部分。系爭減壓閥設於原告所有系爭11樓之1房屋內
    ，依其設置方式，被告不可能不經原告之專有部分，而獨立
    設置、管理、維護、修繕減壓閥，更無從注意有無故障，應
    不具備「使用上之獨立性」，不能認為屬於被告之專有部分
    。況減壓閥設置目的是用於避免低樓層之管線壓力過大導致
    損毀，應屬公寓大廈管理條例第7條所稱：「…固定使用方法
    ，並屬區分所有權人生活利用上不可或缺之共用部分」而非
    任何人之專有部分。復參考臺北自來水事業處自來水用水設
    備審圖、檢驗、給水申請及設計作業規範規定、臺北市公寓
    大廈機電保養與行政管理作業規範各項設備位置、功能與維
    護權責規定，表示減壓閥係為低樓層用水安全設置，為供水
    所不可或缺之設備，並應設置於公共通道處，而由管理委員
    會委託機電人員進行維護，應可認為屬於共用部分。且查，
    高鮮屋社區住戶規約第10條、第28條第2項規定，本規約所
    稱公共設施，係指公共需要之各項設備，凡供電設備、供水
    設備、汙水處理設備……等均屬之；社區公共設備，均由社區
    管理委員會聘請廠商負責操作管理，住戶不得逕予以干擾或
    逕行操作等語，已敘明供水設備為公共設施，應由管理委員
    會負責操作管理。而設於系爭11樓之1之減壓閥，係包含所
    有社區低樓層住戶所使用，集中設於一處，顯係為多數住戶
    供水所必須，被告無從區分獨立進行管理，且系爭減壓閥事
    故發生後，高鮮屋管委會於111年3月24日公告社區住戶應按
    公告指定日期，協助社區執行「全社區各戶減壓閥健檢/防
    災作業」等語，可見減壓閥設施屬於共用部分，應由被告高
    鮮屋管委會負責管理、維護，因之故障所造成之損害，亦應
    由被告高鮮屋管委會負責。
  ⒉縱被告應負損害賠償責任，原告應舉證所提出之室內裝修費
    用均屬必要且應扣除折舊，另系爭減壓閥按原始平面圖設計
    應置於廁所，倘機電設備或管線老化漏水，水流可逕由廁所
    排出，尚不會影響其他生活起居、造成重大損害。原告更動
    室內格局致系爭減壓閥設置於臥室內，無法達成原有設計之
    功能，且因置於原告屋內，被告無從知悉或預見其損壞，原
    告未及時發現系爭減壓閥故障滲漏，就系爭11樓之1房屋損
    害範圍之擴大，與有過失等語置辨。並聲明：原告之訴駁回
    。
　㈡高鮮屋管委會：高鮮屋大廈1至7樓住戶都設有2個減壓閥，一
    個裝在自家浴室頂上，另一個裝在8至12樓之間，系爭減壓
    閥專供系爭7樓之2房屋使用，用以保護系爭7樓之2房屋的用
    水設施的水壓，並非由被告列冊管理之公共財產，且設置於
    原告所有系爭11樓之1房屋的天花板下方即區分所有權人之
    專有部分內，屬個別區分所有權人之獨立使用之財產，應由
    各該區分所有權人定期維護管理，而被告於接獲原告通知系
    爭減壓閥發生故障造成漏水時，已全力協助善後，被告並無
    管理維護之過失責任，原告請求被告應就該減壓閥損壞所造
    成漏水之損害負賠償責任，並無理由。縱被告應負損害賠償
    責任，原告提出室內裝修工程報價表，其上所列載之修繕工
    程，全室清潔、全室油漆、各項櫃體等支出均與系爭減壓閥
    損壞無相當之因果關係，原告以該報價表作為損害賠償金額
    請求之依據，應不可採等語置辨。並聲明：原告之訴駁回；
    如受不利判決，願供擔保請准宣告免為假執行。
三、兩造不爭執事項：
    原告主張其與被告甲○○分別為系爭11樓之1、7樓之2房屋之
    所有權人，均為高鮮屋大廈之區分所有權人，因系爭止壓閥
    損壞之故，造成原告所有系爭11樓之1房屋內部漏水毀損等
    情，有現場照片、調解不成立證明書在卷可稽（見本院卷第
    13至21頁、第29頁、第65至80頁），且為兩造所不爭執，堪
    信為真實。
四、得心證之理由：
    原告主張因系爭減壓閥損壞漏水，造成其所有11樓之1房屋
    內部之隔間、天花板、家具毀損，致原告受有裝修費用、租
    金損失等計40萬1,785元之損害，被告甲○○、高鮮屋管委會
    應連帶負賠償責任等情，則為被告所否認，並以前揭情詞置
    辨。茲就兩造爭點析述如下：
  ㈠系爭減壓閥是屬於高鮮屋大廈區分所有權人專用部分抑或屬
    共用部分？
  ⒈按公寓大廈管理條例所稱之專有部分係指公寓大廈之全部或
    一部分，具有使用上之獨立性，且為區分所有之標的者；共
    用部分係指公寓大廈專有部分以外之其他部分及不屬專有之
    附屬建築物，而供共同使用者，該條例第3條第3款、第4款
    定有明文。又公寓大廈共用部分不得獨立使用供做專有部分
    包括：公寓大廈本身所占之地面。連通數個專有部分之走
    廊或樓梯，及其通往室外之通路或門廳；社區內各巷道、防
    火巷弄。公寓大廈基礎、主要樑柱、承重牆壁、樓地板及
    屋頂之構造。約定專用有違法令使用限制之規定者。其他
    有固定使用方法，並屬區分所有權人生活利用上不可或缺之
    共用部分，公寓大廈管理條例第7條亦定有明文。
　⒉經查，依臺北自來水事業處自來水用水設備審圖、檢驗、給
    水申請及設計作業規範第一章總則，1-8閥類（Valve），第
    六點壓力控制閥類規定：「減壓閥(Pressure Reducing Val
    ve)是保持二次低壓側之管路不超出設定值，通常設置在山
    坡地落差較大的管路，或高樓建築自頂樓水箱之下水管等應
    分斷減壓處，以保護下游端用水設備之安全。」；第二章審
    圖，2-5審查自來水用水設備內線工程設計圖申請案，第五
    點用水設備內線工程設計注意事項規定：「為有效保護用
    水設備、減少噪音、防止水錘現象（WATERHAMMMER）並兼顧
    用水方便，建築物及山坡地社區應採用給水區劃分（ZONING
    ）。設計者應本於專業，依上述各項，妥為規劃設計。山坡
    地社區給水系統管線、建築物下水管線及給水器具承受管中
    水壓超過3.5kg／cm2以上時，均應設置減壓閥，以避免用水
    器具及管線因壓力過大而損壞」、規定：「減壓閥應設於
    易檢修之處所，並設於公共通道處且開設檢修用之檢修孔，
    同時需有足夠之檢修空間」等語（見本院卷第89、107頁）
    。又臺北市公寓大廈機電保養與行政管理作規範各項設備設
    置、功能與維護權責規定，亦說明減壓閥係為減少上水箱，
    輸送至住戶水的壓力，建議維護權責：機電人員等語（見本
    院卷第158頁）。顯見為使一定高度之建築物給水供給正常
    ，即必須在建築物公共管線內設置減壓閥，是減壓閥應屬建
    築物給水管線設備之其中一部設施。而建築物之電器、煤氣
    、給水、排水等管線設備，均為供所有住戶共同使用，屬有
    固定使用方法，並屬區分所有權人生活利用上不可或缺之共
    用部分之建築物設備，應由管理委員會委託機電人員維護，
    依此，自堪認減壓閥屬共用部分無誤。
  ⒊被告高鮮屋管委會雖稱系爭減壓閥非屬列冊應由其負責修繕
    維護之設備，且設置於原告系爭11樓之1專有部分內並專供
    被告甲○○系爭7樓之2房屋使用，應認系爭減壓閥屬區分所有
    權人專用部分云云。惟查，高鮮屋社區住戶規約第10條約定
    ：「…所稱公共設施，係指公共需要之各項設備、凡供電設
    備、供水設備、污水處理設備、有線電視系統設備、電信設
    備、消防設備、保全設備等皆屬之。」、第28條第2項約定
    ：「社區公共設備，均由社區管理委員會聘請廠商負責操作
    管理，住戶不得予以干擾或逕行操作。」，有高鮮屋社區住
    戶規約在卷可憑（見本院卷第161、165頁），已敘明「供水
    設備」為公共設施，應由高鮮屋管委會負責操作管理。而高
    鮮屋大廈1至7樓每一戶都有2個減壓閥，一個是裝在自家，
    另一個裝在8至12樓之間，至於裝在那個地方，要管委會一
    個一個去查對才知道，系爭11樓之1房屋內裝設之5顆減壓閥
    ，均非屬於11樓之1住戶使用等語，業經證人王重信即被告
    高鮮屋管委會主任委員到庭證述在卷（見本院卷第314至315
    頁），又被告高鮮屋管委會於本件事故發生後，於111年3月
    24日張貼「高鮮屋社區8-12樓各樓層住戶減壓閥防災檢查」
    公告，說明「依據管委會指示…，應按公告指定日期，協助
    社區執行『全社區各戶減壓閥健檢/防災作業』…屆時社區合約
    機電廠商將派員進入貴戶檢測，裝置於貴戶家中浴室上方的
    減壓閥狀況。…」等語，亦有高鮮屋管委會111年3月24日公
    告在卷可稽（見本院卷第169頁），可見高鮮屋社區設置於8
    -12樓住戶內之減壓閥（含系爭減壓閥），係為供社區所有
    低樓層住戶所使用，而集中設於一處或多處，且屬為低樓層
    住戶供水之必要設備，各該低樓層住戶因不知或無從得知減
    壓閥設置地點而無從獨立進行管理，而需由管理委員會派機
    電人員進行維護，是系爭減壓閥無論係設置方式或管理方式
    ，均應認屬於共有部分為宜。從而，系爭減壓閥既為建築物
    之給水管線設備，屬區分所有權人生活利用上不可或缺之共
    用部分之建築物設備，亦經高鮮屋社區住戶規約約明為應由
    管理委員會負責操作管理之公共設施，則無論系爭減壓閥是
    否設置於專有部分內，或其功用是否僅提供部分區分所有權
    人使用，顯不影響系爭減壓閥屬於共用部分之本質為是。是
    被告高鮮屋管委會抗辯系爭減壓閥為高鮮屋大廈之專有部分
    ，實無可取。
  ㈡原告依侵權行為法律關係請求被告甲○○、高鮮屋管委會連帶
    賠償其損害40萬1,785元，有無理由？
　⒈按共用部分、約定共用部分之修繕、管理、維護，由管理負
    責人或管理委員會為之。其費用由公共基金支付或由區分所
    有權人按其共有之應有部分比例分擔之。管理委員會之職務
    ，包括共有及共用部分之清潔、維護、修繕及一般改良，公
    寓大廈管理條例第10條2項前段、第36條第2款分別定有明文
    。次按故意或過失，不法侵害他人之權利者，負損害賠償責
    任，民法第184條第1項定有明文。又管理委員會係由區分所
    有權人選任住戶若干人為管理委員所設立之組織，旨在執行
    區分所有權人會議決議事項及公寓大廈管理維護事務，並有
    當事人能力，公寓大廈管理條例第3條第9款、第36條分別定
    有明文。詳言之，管理委員會於完成社團法人登記前，僅屬
    非法人團體，固無實體法上完全之權利能力，然於公寓大廈
    管理條例第38條第1項明文承認管理委員會具有成為訴訟上
    當事人之資格，得以其名義起訴或被訴，就與其執行職務相
    關之民事紛爭享有訴訟實施權；於同條例第6條第3項、第9
    條第4項、第14條第1項、第20條第2項、第21條、第22條第1
    項、第2項、第33條第3款但書，規定其於實體法上亦具有享
    受特定權利、負擔特定義務之資格，賦與管理委員會就此類
    紛爭有其固有之訴訟實施權。是以，管理委員會倘基於規約
    約定或區分所有權人會議決議所為職務之執行，致他人受損
    害而應由區分所有權人負賠償責任時，其本身縱非侵權行為
    責任之權利義務歸屬主體，亦應認被害人得基於程序選擇權
    ，並依上開條例第38條第1項規定及訴訟擔當法理，選擇非
    以區分所有權人而以管理委員會為被告起訴請求，俾迅速、
    簡易地確定並實現私權，避免當事人勞力、時間、費用及有
    限司法資源之不必要耗費。（最高法院98年度台上字第790
    號、98年度台上字第2248號判決意旨參照）。
　⒉經查，系爭減壓閥屬共用部分，業經本院認定如上，則被告
    高鮮屋管委會依上述高鮮屋社區住戶規約、公寓大廈管理條
    例規定，對系爭減壓閥即有管理、維護、修繕之義務，而高
    鮮屋管委會未善盡其義務，致原告所有系爭11樓之1房屋受
    有漏水損害，為有過失，原告依侵權行為法律關係，請求被
    告高鮮屋管委會就系爭11樓之1房屋因系爭減壓閥漏水所致
    之損害負賠償責任，於法自屬有據。而被告甲○○就屬於高鮮
    屋大廈之共有部分既無管理、維護、修繕之義務，原告因系
    爭減壓閥漏水所受損害即與被告甲○○無因果關係，其請求被
    告甲○○應就就此負損害賠償責任，即屬無據，不應准許。
　⒊按負損害賠償責任者，除法律另有規定或契約另有訂定外，
    應回復他方損害發生前之原狀；第1項情形，債權人得請求
    支付回復原狀所必要之費用，以代回復原狀；不能回復原狀
    或回復顯有重大困難者，應以金錢賠償其損害，民法第213
    條第1項、第3項、第215條分別定有明文。又物被毀損時，
    被害人除得依民法第196條請求賠償外，並不排除民法第213
    條至第215條之適用。經查，原告主張其修復系爭11樓之1房
    屋漏水損害支出修復費用37萬5,685元、租金損失2萬4,000
    元、社區裝修清潔費21,00元，總計受有損失40萬1,785元等
    情，業據其提出租賃契約、施作工程報價單、請款單、施工
    人員簽到表、材料收據等件為證（見本院卷第31頁、第347
    至357頁），被告高鮮屋管委會固稱修繕工程，全室清潔、
    全室油漆、各項櫃體等支出均與系爭減壓閥損壞無相當之因
    果關係云云，然系爭11樓之1房屋內部天花板、地板、牆壁
    、樓梯、櫃體因系爭減壓閥漏水事故遺有明顯水痕、水漬，
    有原告、被告甲○○提出之照片可參（見本院卷第13至19頁、
    第66至80頁），復經檢視原告提出施作工程報價單、請款單
    、材料收據所列修繕項目，與原告主張因系爭減壓閥漏水而
    造成系爭11樓之1房屋室內天花板、地板、牆壁、樓梯、櫃
    體損害，而需拆除、清運、重新裝修施作，方能回復原狀等
    情相符，另參諸最高法院77年5月17日民事庭總會決議：「…
    …依民法第196條請求賠償物被毀損所減少之價額，得以修復
    費用為估定之標準，但以必要者為限（例如：修理材料以新
    品換舊品，應予折舊）。『被害人如能證明其物因毀損所減
    少之價額，超過必要之修復費用時，就其差額，仍得請求賠
    償』」，亦足見，並非任何涉及「材料以新換舊」之情形，
    均應不問情節一律折舊，而系爭11樓之1房屋因系爭減壓閥
    漏水所生之損害，乃天花板、地板、牆壁、樓梯、櫃體遭水
    浸漬後致整體效用喪失，而非僅止壞損，是原告修繕之目的
    ，係為圖回復上開項目之整體效用，而非意在回復其間相關
    材料之價值，尤以系爭11樓之1房屋之市場行情，既不因施
    工材料之「以新換舊」而有提昇，則原告當亦無從因施工材
    料之「以新換舊」而受利益，因認本件不生「材料應予折舊
    」之問題。基上，本院認原告以所提出之施作工程報價單、
    請款單、施工人員簽到表、材料收據等各項費用合計37萬5,
    685元，作為本件之合理回復原狀費用，應屬合理、公平。
    又被告對於原告因此所受租金損失2萬4,000元、支出社區裝
    修清潔費2,100元均不爭執，則原告請求被告高鮮屋管委會
    應賠償其所受損失總計40萬1,785元，即屬有據。
五、綜上所述，原告依侵權行為法律關係請求被告高鮮屋管委會
    賠償40萬1,785元，為有理由，應予准許；逾此範圍之請求
    ，則屬無據，應予駁回。
六、本件事證已臻明確，兩造其餘攻擊防禦方法及所提證據，核
    與本件判決結果不生影響，爰不另一一論述，併予敘明。　
七、本判決第一項所命被告高鮮屋管委會給付之金額未逾50萬元
    ，依民事訴訟法第389條第1項第5款規定，應依職權宣告假
    執行。至被告高鮮屋管委會聲請宣告免為假執行，核無不合
    ，爰依同法第392條第2項規定，酌定相當之擔保金額准許之
    。
八、據上論結，本件原告之訴為一部有理由，一部無理由，依民
    事訴訟法第79條、第389條第1項第5款、第392條第2項，判
    決如主文。
中　　華　　民　　國　　111 　年　　10 　 月　　19　 日
                  民事第一庭    法　官　熊志強
以上正本係照原本作成。
如對本判決上訴，須於判決送達後20日內向本院提出上訴狀。如
委任律師提起上訴者，應一併繳納上訴審裁判費。
中　　華　　民　　國　　111 　年　　10 　 月　　19　 日
                                書記官　蔡斐雯